【裁判字號】    90,聲再,163
【裁判日期】    901023
【裁判案由】    聲請再審
【裁判全文】
臺灣高等法院高雄分院刑事裁定          九十年度聲再字第一六三號
    再審聲請人
    即受判決人    甲○○
右聲請人因業務侵占案件，對於本院九十年度上易字第八七九號中華民國九十年八月
九日第二審確定判決（臺灣高雄地方法院八十九年度自字第四十六號），聲請再審，
本院裁定如左：
      主      文
再審之聲請駁回。
      理      由
一、本院確定判決以：甲○○自民國八十一年四月起，迄八十九年一月間，係擔任高
    雄縣鳥松鄉○○街九七之一號湯永貿易有限公司（下簡稱湯永公司）之業務員，
    負責銷售湯永公司之飲料及向湯永公司客戶收取貨款之業務，為從事業務之人，
    詎其利用職務收取貨款之機會，竟基於意圖為自己不法所有之概括犯意，連續自
    判決附表所示之八十五年十二月九日起，向附表所示商號等客戶收取貨款後，均
    未即時交回湯永公司入帳，而變易持有為所有，予以侵占入己，共計侵占新台幣
    （下同）一百八十二萬四千五百五十七元，嗣於八十八年十一月四日甲○○無故
    未至湯永公司上班，湯永公司進行會計稽核始發覺上情，案由湯永公司向原審提
    起自訴，而以訊據上訴人即被告甲○○雖矢口否認有上述業務侵占犯行，辯稱：
    我不是湯永公司之業務員，湯永公司未成立之前，我本身就有做代銷工作，且亦
    曾向黃隆泉、陳天理、湯明憲等調借支票清償湯永公司一百六十六萬元貨款，並
    無侵占之犯行云云。然查：(一)前右揭事實，業據自訴代理人指訴綦詳，並有自訴
    人所提經被告署名之湯永貿易有限公司出貨單回執簽收單八十八紙及出貨明細單
    九十一紙在卷可稽，另被告於八十一年四月十一日即以湯永貿易公司為其勞工保
    險之投保單位，此有勞工保險卡一紙在卷足憑，被告之名片上抬頭亦載明湯永貿
    易公司，有該名片一紙附卷可證，而證人黃俊誠、湯明憲、陳天理即自訴人之客
    戶均於原審證述被告皆以湯永公司之業務員身份向其等銷售商品等語，參以被告
    與湯永公司事後就帳款有爭執時，被告亦曾委託林春華律師發函予自訴人，函上
    載明：「本人（即被告）前為湯永貿易有限公司之業務員‧‧‧」等語，此有林
    春華律師函一份附卷可查，按刑法第三百三十六條第二項所謂業務，指吾人於社
    會上之地位繼續經營之事務而言，且「業務」亦非僅限於因僱傭關係而產生之業
    務持有關係，此有最高法院二十六年滬上字第二九號判例可資參照，是以，被告
    無論客觀對外銷售或主觀上，皆應可認定與自訴人有業務上持有之關係，況且自
    訴人公司就業務員之薪資給付有二種制度，一為固定薪資，一為採高額獎金制（
    即佣金無底薪），被告甲○○即為採高額佣金制者，而被告甲○○自八十七年一
    月至八十八年六月止即按月向自訴人公司預支薪資佣金，嗣實際結算佣金時再行
    扣除，被告甲○○自八十七年一月至八十八年六月止平均每月領取十六萬餘元之
    高佣金，此有被告甲○○於自訴人公司轉帳傳票暫支之簽收在卷為憑，苟被告非
    自訴人公司之業務員，自訴人公司何以願按月讓被告暫支佣金？被告自不能以並
    無向自訴人領取固定薪資作為與自訴人並無僱傭關係之抗辯。又被告於原審時辯
    稱與自訴人係屬民法上行紀關係，然所謂「行紀」依民法第五百七十六條係以自
    己之名義，對外為動產之買賣或其他商業上之交易，而依前開證人黃俊誠、湯明
    憲、陳天理證述被告均以湯永公司之名義與渠等交易，復卷附名片一紙亦載明湯
    永公司甲○○等語，顯與行紀須以自己之名義對外為交易行為有違，被告所辯顯
    不足採。(二)又湯永公司對於業務員收取貨款之管考，係以業務員持出貨單回執簽
    收單向客戶收款後，將該貨款繳回公司，湯永公司即將回執簽收單交由業務員或
    銷毀，此為被告所不否認，復經證人即湯永公司之會計李碧霞證述在卷，而由自
    訴人庭呈經被告署名之湯永貿易有限公司出貨單回執簽收單及湯永公司出貨明細
    單觀之，顯見被告確已將貨款收取然並未將款項繳回，故上開回執單尚留存於自
    訴人處，又被告亦不否認已將上開款項向客戶收取，而客戶三慶行之張高銘、健
    富之陳春盛、盛泉之曾美珠、林商號之洪雅文等人亦以書面證述被告確已向其等
    收取貨款，是以，足認被告確有如附表所示之時間收取自訴人湯永公司客戶之貨
    款，參以被告於公司任職已長達七年之久，對於上開銷貨收款之流程、出貨單回
    執簽收單之作用應知之甚稔，被告對於繳款後向湯永公司索取回執單以避免事後
    遭公司追償應屬常態事實，而今卻有如卷附之出貨單回執簽收單顯示確為被告署
    名取走而向客戶收款卻未繳回之事實，並經原審諭知被告是否能提出已向自訴人
    湯永公司繳回貨款而該出貨單回執簽收單仍由自訴人留存之事實，被告始終無法
    提出證據可資佐確，是以被告確有未繳回貨款而侵占為己有之事實，被告於本院
    審理時雖另辯稱因湯永公司曾經積欠其毛利未付，所以其收到帳款後，以該帳款
    抵充公司以前積欠之毛利，所以才未交還給湯永公司云云，惟此經自訴人所否認
    ，且依卷附被告委託律師所發之函，可證明湯永公司並沒有積欠被告任何毛利，
    況被告自承在湯永公司之業務額已逾上億元，若自訴人確有故意以該出貨單回執
    簽收單作為誣陷被告尚未繳回款項之事實，其金額應不止於如附表所示之一百八
    十二萬四千五百五十七元，是以，上開出貨單回執簽收單確足以證明被告已向客
    戶取款而未繳回自訴人湯永公司，被告上開所辯，亦不足採。(三)被告另以曾向黃
    隆泉借支票四紙八十萬元、向陳天理預借以發票人為李宗霖之支票五紙共計四十
    六萬元，以及向湯明憲預借以發票人盧瑞花之支票二紙共計四十萬元，清償對於
    自訴人所積欠之帳款，惟按刑法第三百三十六條第二項業務侵占罪乃實屬即成犯
    ，亦即被告對於上開帳款變易持有為所有時，犯罪行為即已完成，被告事後清償
    之行為，與上開犯行之成立與否已無關，僅屬量刑之參考而已，並且上開支票之
    兌現情形，除一紙發票人為盧瑞花票載日期為八十八年十二月三十一日票面金額
    為十五萬元之支票外，其餘支票兌現日期均為八十九年，顯與附表所示之收款日
    期，有時間上之差距，且據證人黃隆泉、陳天理所述上開借予被告之支票係用來
    預購湯永公司之商品，並非係將支票借予被告使用等語（見原審八十九年七月二
    十六日及同年八月二十一日審判筆錄），更足證之被告所稱上開支票兌現與被告
    侵占貨款之犯行成立與否無涉，雖證人湯明憲證述曾私下借予被告支票三紙並且
    兌現，惟此部分僅涉被告是否事後清償侵占帳項之問題而已，並無法阻卻被告犯
    罪之成立。因認被告業務侵占之罪證明確，所辯顯係卸責之詞，不足採信，予以
    判處有期徒刑一年六月確定。
二、聲請人即被告甲○○聲請再審意旨略以：(一)倘被告果係自訴人之受僱業務員，則
    被告所領佣金，即係薪資，自訴人自可用以列入成本扣抵企業所得稅之薪資支出
    申報，以降低該公司之稅負，乃自訴人竟未申報，即被告亦未申報在自訴人公司
    有薪資所得，足見被告並非自訴人之業務員，況被告之堂弟陳建男非自訴人之業
    務員，亦曾寄保在自訴人處，已據自訴人證述明確，則陳建男之證詞適足以證實
    被告並非以業務員之身分加保於自訴人公司，難逕推定被告係自訴人之業務員，
    原確定判決未說明理由，詳予指駁，難謂無重要證據漏未審酌之違誤；(二)被告於
    第一審曾提出估價單，陳明被告向證人黃隆泉調借之八十萬元支票係供自訴人兌
    付，嗣由被告交付估價單上所列之客票十三張，其中土地銀行美濃分行於八十九
    年一月三十一日兌現之「三萬一千五百元」，即係確定判決附表所列客戶「福源
    」於八十八年九月三十日出售可樂易及沙士易商品之金額（原審判決第二三頁）
    三萬一千五百八十六元（按：被告收款時應客戶要求省去末尾二位數乃常有之事
    ），以出貨日八十八年九月三十日，被告收取貨款，客戶通常簽發三個月到期之
    支票即同年十二月三十一日兌現之慣例觀之，該筆貨款，被告已收取交由黃隆泉
    入帳兌付其借予被告轉交自訴人貼現之支票，則該紙估價單現存之證據，其上所
    列被告將應收貨款之客票交付予黃隆泉，其中已包括自訴人所指被告侵占之貨款
    ，應足證被告就客戶「福源」部分，並未侵占，乃原審亦未予理由，自難謂為適
    法；(三)由證人湯明憲在第一審所為被告持帳款向其借款四十萬元，其並拿到自訴
    人貨品等語之證言，被告提出之估價單對照自訴人提出之出貨明細單與出貨單回
    執簽收單，應足認自訴人以向「東洋組賃股份有限公司」以貼現之方式先行兌領
    被告以出貨單質押所借得證人湯明憲轉交發票人盧瑞花之支票，被告嗣再各別向
    出貨明細單與出貨單回執簽收單所列之右開吉沅等客戶收取各該客戶之應付帳款
    供盧瑞花兌付票款，則右開客戶之應付帳款既已交由湯明憲兌付盧瑞花之支票，
    並在盧瑞花兌付之前，自訴人業已經由貼現之方式取得貨款，自難認被告侵占自
    訴人之應收貨款。乃原審就右開湯明憲之證詞及被告於向湯明憲借票時質押之出
    貨單上之項目與原審判決事實欄附表部分客戶之出貨品名、數量、金額相同等攸
    關被告有無侵占四十萬元應收帳款之證據恝置不論，亦未說明其不採納之理由，
    自屬有重要證據漏未審酌之違誤，爰依刑事訴訟法第四百二十一條規定，聲請再
    審云云。
三、按刑事訴訟法第四百二十一條規定，係以就不得上訴於第二審法院之案件，經第
    二審確定之有罪判決，如就足生影響於判決之重要證據漏未審酌，始得為受判決
    人之利益，聲請再審，經查聲請人即被告係自訴人湯永公司之業務員，負責銷售
    湯永公司之飲料及向客戶收取貨款交回公司之業務，而侵占其向客戶收取之貨款
    共一百八十二萬四千五百五十七元之事實，就被告確係自訴人之業務員乙節，原
    確定判決除以業經自訴人代理人之指陳外，另有勞工保險卡係以湯永公司為保險
    單位及被告之名片抬頭亦載明湯永公司，而證人即客戶黃俊誠、湯明憲、陳天理
    均證稱被告係以湯永公司業務員之身分向其等銷售貨品等語，且被告與湯永公司
    事後就帳款有爭執時，曾委託林春華律帥發函予自訴人，函上亦自承其為湯永公
    司之業務員，有各該保險卡、名片、律師函附卷可稽，及證人筆錄可按，佐以被
    告在自訴人公司並無底薪，而係領取高額獎金，其亦按月向自訴人之湯永公司預
    支薪資佣金，俟實際結算時再行扣除，亦有湯永公司轉帳傳票暫支之簽收在卷足
    憑，認苟被告非自訴人公司業務員，自訴人公司何以願按月讓被告暫支佣金，並
    認被告在第一審所陳其與自訴人，係屬民法上之「行紀」關係之不可採等情，於
    判決理由具備甚詳，被告上開聲請再審理由(一)所陳如其確係自訴人外務員，何以
    自訴人與被告均未向稅捐機關申報之，然受僱者與僱用者於應徵時，每約定受僱
    者欲實拿多少薪資，不被扣稅，被告曾自陳其行銷能力甚強，自訴人係借重其行
    銷能力，則自有可能雙方約定被告向自訴人係實拿薪資，不被扣稅，否則，何以
    被告不報稅，自訴人亦不申報其有付給被告薪資若干，以降低公司稅負之理﹖又
    被告之堂弟陳建男縱係寄行於自訴人公司，亦不能因此即反證被告亦僅係寄行於
    自訴人公司，而非自訴人公司之業務員，是確定判決對於前開被告聲請再審理由
    所陳事項，縱加審酌，亦未必對被告有利，另上開聲請再審理由(二)(三)所云為自訴
    人公司向湯明憲調借款項四十萬元及向黃隆泉調借八十萬元乙節，黃隆泉借予被
    告之支票係用來預購自訴人公司之商品，並非將支票借予被告轉交自訴人使用，
    已據證人黃隆泉於第一審證述屬實，湯明憲雖證述曾私下借予被告支票三紙，並
    已兌現，但此亦僅涉被告侵占款項是否事後清償之問題而已，並無法阻卻被告犯
    罪之成立等情，亦見本院於確定判決理由詳為論，被告於聲請再審理由所陳之
    事證，確定判決縱漏未加以審酌，亦不足影響本院認定被告有罪之判決，是被告
    聲請再審非有理由，應予駁回。
四、據上論斷，應依刑事訴訟法第四百三十四條第一項，裁定如主文。
中    華    民    國      九十      年       十       月     二十三     日
                              臺灣高等法院高雄分院刑事第九庭
                                  審判長法官  張明松
                                        法官  江泰章
                                        法官  陳吉雄
右正本證明與原本無異。
不得抗告。
                                      書記官  沈有進
中    華    民    國      九十      年       十       月     二十四     日
                                                                        ｋ


司法院資訊處製作；財團法人民間司法改革基金會備份。
